【裁判字號】    98,易,1079
【裁判日期】    990331
【裁判案由】    毀棄損壞
【裁判全文】
臺灣高雄地方法院刑事判決              98年度易字第1079號
公  訴  人  臺灣高雄地方法院檢察署檢察官
被      告  甲○○
上列被告因毀棄損壞案件，經檢察官聲請簡易判決處刑（97年度
調偵字第287 號），本院認不應以簡易判決處刑，改依通常程序
審理，判決如下：
    主  文
甲○○犯損害債權罪，處有期徒刑月，如易科罰金，以新臺幣
壹仟元折算壹日。
    事  實
一、甲○○於民國93年8 月16日開立面額各為新臺幣（下同）50
    萬元之本票2 紙（票據號碼：259241、259240）予乙○○作
    為借款之擔保，嗣經乙○○持該2 張本票向本院民事簡易庭
    聲請本票裁定准予強制執行，而於94年12月7 日獲核發94年
    度票字第28845 號裁定：「相對人（即甲○○）簽發如附表
    所示之本票（即上開2 張本票），內載憑票交付聲請人（即
    乙○○）各如附表所示之金額，及自各如附表所示利息起算
    日起，均至清償日止，按年息百分之五計算之利息，得為強
    制執行」；該本票裁定於95年1 月21日經送達於甲○○收受
    ，甲○○並於95年1 月26日提起抗告，經本院以95年度抗字
    第15號民事裁定駁回抗告，而於95年4 月13日確定。詎甲○
    ○明知其積欠乙○○之債務尚未清償，而乙○○已取得上開
    具有強制執行名義之本票裁定，竟基於意圖損害債權人乙○
    ○債權之犯意，於96年3 月19日將受強制執行之際，將其所
    有坐落於臺南縣西港鄉○○○段1817地號之土地，設立登記
    債權額300 萬元之第3 順位抵押權予不知情之陳國明，用以
    擔保其積欠陳國明之債務，致生損害於乙○○之債權。嗣因
    乙○○查知甲○○上開設立登記抵押權情事，並提出告訴，
    始悉上情。
二、案經乙○○訴由臺灣高雄地方法院檢察署檢察官偵查後聲請
    簡易判決處刑，經本院認不應以簡易判決處刑，改依通常程
    序審理。
    理  由
壹、程序部分：
一、按犯罪之被害人，得為告訴；告訴乃論之罪，其告訴應自得
    為告訴之人知悉犯人之時起，於6 個月內為之，刑事訴訟法
    第232 條、第237 條第1 項定有明文。查上開本票裁定上所
    載之聲請人（債權人）為告訴人乙○○（詳後敘），是告訴
    人確屬被告之債權人，且已依法取得上開執行名義而確屬本
    件損害債權案件之被害人，得依法告訴；另被告就上開土地
    設定抵押權予陳國明之時間為96年3 月19日，本件告訴人則
    於96年8 月29日提出告訴，此有告訴狀上之收狀章可參（見
    他字卷第3 頁），故本件告訴自屬合法。
二、證據能力部分：
    按告以外之人於審判外之言詞或書面陳述，除法律有規定者
    外，不得作為證據；被告以外之人於審判外之陳述，雖不符
    前4 條之規定，而經當事人於審判程序同意作為證據，法院
    審酌該言詞陳述或書面陳述作成時之情況，認為適當者，亦
    得為證據；當事人、代理人或辯護人於法院調查證據時，知
    有第159 條第1 項不得為證據之情形，而未於言詞辯論終結
    前聲明異議者，視為有前項之同意，刑事訴訟法第159 條第
    1 項、第159 條之5 分別定有明文。本件以下所引用之各項
    供述證據，除證人陳國明於本院審理時所為之證述，業經具
    結，並經被告及檢察官當庭進行交互詰問，符合刑事訴訟法
    第166 條以下證人詰問之規定，應具證據能力外；至其餘供
    述證據，或因檢察官、被告於審判程序均同意作為證據（見
    本院易字卷第15頁），或未於言詞辯論終結前聲明異議，本
    院審酌前開證據作成或取得時之狀況，並無違法或不當情事
    ，復經本院於審判期日依法進行調查、辯論，應均具證據能
    力，合先敘明。
貳、實體部分：
一、訊據被告甲○○固坦承系爭本票為其所簽發，惟否認有何損
    害債權之犯行，辯稱：伊並未取得上開2 張本票債權之金額
    ，且伊並未收到本院95年度抗字第15號裁定及確定證明，另
    伊與陳國明間之債權為真正，伊並無損害乙○○債權之意圖
    ，而伊前揭土地亦已被拍賣云云。然查：
  (一)被告甲○○有於93年8 月16日開立面額各為50萬元之上開本
    票2 紙，嗣經告訴人乙○○持該2 張本票向本院民事簡易庭
    聲請本票裁定，而獲核發94年度票字第28845 號裁定准予強
    制執行，該本票裁定於95年1 月21日經送達於被告收受，被
    告並於95年1 月26日提起抗告，經本院以95年度抗字第15號
    民事裁定駁回抗告，而於95年4 月13日確定等情，為被告所
    不爭執（見本院易字卷第16頁），並經本院依職權調閱上開
    民事本票裁定卷宗查明無誤（有聲請狀、本票影本、上開本
    票裁定、送達證書、抗告狀、確定證明書等，附於本院94年
    度票字第28845 號、95年度抗字第15號），是上開事實應堪
    認定。被告雖辯稱並未收受本院95年度抗字第15號裁定及確
    定證明云云，且本院95年度抗字第15號裁定，經查閱上開卷
    宗，應為寄存送達，惟刑法第356 條損害債權罪名之成立，
    僅需債權人對於債務人取得強制執行法第4 條所列之執行名
    義，得以隨時聲請法院強制執行者，即屬之，而所取得之執
    行名義，並不以經實體確定裁判者為限，且於他人取得執行
    名義後，確有毀壞、處分或隱匿其財產之行為，罪即成立，
    縱使執行名義嗣經確定裁判廢棄、變更或撤銷，亦屬債務人
    得否就執行所生損害求償之問題，無從解免行為人於他人對
    之取得執行名義時，已然處於債務人地位而不得擅自處分財
    產之責任；是以被告既知悉本院民事簡易庭94年度票字第28
    845 號之裁定並對該裁定提起抗告，顯見被告甲○○對上開
    本票裁定並非不知情，縱使抗告後，原裁定經廢棄、變更或
    撤銷，亦無從解免被告於告訴人對之取得執行名義時，已處
    於債務人地位而不得擅自處分其財產之責任，此不因被告未
    收受上開抗告裁定而有不同，且告訴人既然已取得執行名義
    ，即處於隨時得向法院聲請強制執行之狀態，依上所述，此
    時被告應係處於「將受強制執行之際」無疑。
  (二)被告於96年3 月19日，將其所有坐落於臺南縣西港鄉○○○
    段1817地號之土地，設立登記債權額300 萬元之第3 順位抵
    押權予陳國明之事實，業據證人陳國明於本院審理時具結證
    述：「（被告問：我有無把我的西港鄉○○○段1817號土地
    設定300 萬抵押給你？）有。因為他欠我300 多萬，當時我
    是車賣給他，他沒給我錢，就說把地設定抵押給我。」等語
    （見本院易字卷第42頁），並有上開土地之土地登記第二類
    謄本、台南縣佳里地政規費徵收聯單附卷可稽（見他字卷第
    24、25、35頁），是被告確有將其財產為處分之行為，應可
    認定。
  (三)被告向陳國明購買車牌號碼X8-936號之拖車頭連同、平板、
    貨櫃板、油罐桶等，價金總共為270 萬元，另被告曾因銷售
    吊車而積欠陳國明30萬元票款未償等節，經證人陳國明於本
    院審理時具結證稱：「…因為他【指被告】欠我300 多萬，
    當時我是車賣給他…」、「（板車的錢他【指被告】欠你多
    少？）約300 多萬。」等語（見本院易字卷第42、43頁），
    復有車輛買賣契約書1 份（契約書左下方載明：車頭尾款
    120 萬元正、平板1 台【62-09 】35萬、貨櫃板1 台【93-u
    c 】38萬、油罐桶1 台【6X-40 】77萬，以上車頭、板等於
    97年3 月15日金額270 萬元付清後在過戶予乙方【即被告】
    。甲方【即陳國明】同時要辦理設定土地塗銷及300 萬本票
    退還乙方等字樣）、面額30萬元之支票（支票號碼KS000000
    0 號）及該支票之退票理由單影本各1 紙在卷可參（見他字
    卷第33、42頁），而該車牌號碼X8-936號之車輛雖非登記於
    被告名下，然此係因靠行之原因，亦經證人陳國明具結證稱
    ：「（拖車頭後來沒有過戶到甲○○名下？）我們拖車是靠
    行的，私底下沒有名字。」等語在卷（見本院易字卷第42頁
    ），另有汽車貨櫃貨運業接受個別經營者（寄行）委託服務
    契約1 紙附卷可憑（見他字卷第54頁），是被告積欠陳國明
    債務之事實，應堪認定。惟本件應審究者，厥為被告將上開
    土地設立登記抵押權予陳國明，是否有損害告訴人前開本票
    債權之意圖？
  1.本件被告所有上開土地之客觀價值及抵押權設定情事：
  (1)上開土地，96年公告之土地現值，經查為每平方公尺2,000
    元，此有臺南縣政府98年4 月13日府地價字第0980081620號
    函、前開土地謄本在卷可考（見本院審簡字卷第23頁，他字
    卷第24頁），再以面積共1023平方公尺計算，價值為204 萬
    6 千元。次查上開土地經臺灣臺南地方法院96年度執字第38
    193 號執行拍賣程序（下稱系爭拍賣程序），該程序過程中
    ，經估價土地價值總額為216 萬7 千元，經本院依職權調閱
    臺灣臺南地方法院96年度執字第38193 號執行卷，卷內附有
    上詣不動產估價師事務所96年6 月28日上詣師估南字第9606
    037 號函暨所附不動產估價報告書1 份可憑。復查上開土地
    於系爭拍賣程序第一次拍賣所公告之最低拍賣價格為217 萬
    元，經拍賣後，以223 萬8 千元拍定之，亦經本院依職權調
    閱上開執行卷審閱無訛。
  (2)上開土地於拍定前，第1 順位之抵押權為臺南縣西港鄉農會
    之130 萬元最高限額抵押權，第2 順位則為黃世鄰之50萬元
    最高限額抵押權，而上開土地之客觀價值，無論係以前述何
    種方式計算，若被告未設定該300 萬元之抵押權予陳國明，
    告訴人前揭100 萬元之本票債權，在扣除前2 順位之抵押權
    分配金額後，仍有部分受償之空間，然在被告設定300 萬元
    之抵押權予陳國明後，告訴人已無受償之可能，則被告是否
    未有損害告訴人上開本票債權之意圖，已非無疑。再者，第
    1 順位之臺南縣西港鄉農會於土地拍定後分配時，於96年12
    月7 日陳報無此債權而未參與分配，另告訴人因受讓第2順
    位抵押權人黃世鄰之債權而得以第2 順位受償分配，此外，
    陳國明將其請求金額由300 萬元減縮為109 萬4079元，是本
    件最終分配結果扣除執行費、參與分配執行費、稅款外，由
    告訴人以受讓之第2 順位抵押權人地位分配50萬元，陳國明
    則以第3 順位抵押權人地位分配109 萬4079元，告訴人上開
    本票債權則僅分配58萬7931元，此有上開執行卷內之陳報狀
    、執行筆錄、債權讓與證明書及分配表可參，由最終分配結
    果而言，告訴人之本票債權亦因被告設定300 萬元之抵押權
    予陳國明，致使無法完全受償，且若非陳國明減縮請求金額
    之結果，更可能完全無法受償，更可見被告損害告訴人上開
    本票債權之意圖。
  2.再按債務人之總資產乃其全部債務之擔保，已取得執行名義
    參與分配者，除具有優先受償權者外，債權人應就債務人可
    受執行之財產平均受償，並由法院依法分配，強制執行法第
    38 條 定有明文，是債務人若明知將受強制執行，且有財產
    可供執行，但未告知取得執行名義之債權人，即擅自處分財
    產償還債務，縱其所清償之債務確係存在，仍有損及其餘債
    權人公平受償之情形。本件被告明知其積欠告訴人債務尚未
    清償，及告訴人業已取得具有強制執行名義之上開本票裁定
    ，仍於96年3 月19日將其上開土地設定抵押權予陳國明，顯
    有令告訴人無從強制執行之意。
  3.至被告提出臺南地方法院96年度執字第38193 號分配表1 紙
    （見本院易字卷第18頁），證明上開土地已遭拍賣，且告訴
    人亦有分配到金額等語，然該告訴人分配50萬元係因受讓第
    2 順位抵押權人黃世鄰之債權所致，已如前述，而告訴人前
    揭1 百萬元之本票債權，仍因被告設定抵押權予陳國明之處
    分行為而無法完全受償，尚不得以此而認被告並未損害告訴
    人債權。
  (四)另被告辯稱：伊並未取得上開2 張本票債權之金額云云。惟
    是否取得該本票債權之金額，應係被告另外尋求法律途徑確
    認該本票債權不存在之問題，並不得據以為其未損害告訴人
    債權之認定，附此敘明。
  (五)綜上所述，被告確有於將受強制執行之際，意圖損害告訴人
    之債權，而處分其財產，是本件事證明確，被告損害債權犯
    行，堪以認定，應予依法論科。
二、核被告所為，係犯刑法第356 條之損害債權罪。爰審酌被告
    明知其處於將受強制執行之際，本應使其所有財產作為全體
    債權人之總擔保，竟擅自將上開土地設定抵押權予他人，以
    此方式損害告訴人求償之權利，實屬不該，且犯後猶否認犯
    行，且未與告訴人達成和解，惟念及被告並非製造假債權企
    圖脫免執行，及被告犯罪之動機、手段、目的及造成告訴人
    所受損害等一切情狀，量處如主文所示之刑，並諭知易科罰
    金以1 千元折算1 日之折算標準。
據上論斷，應依刑事訴訟法第452 條、第451 條之1 第4 項但書
第1 款、第299 條第1 項前段，刑法第356 條、第41條第1 項前
段，刑法施行法第1 條之1 ，判決如主文。
本案經檢察官陳建州到庭執行職務。
中    華    民    國    99    年    3     月    31    日
                  刑事第十三庭  審判長  法  官  黃蕙芳
                                        法  官  許仁豪
                                        法  官  王宗羿
以上正本證明與原本無異。
如不服本判決應於收受判決後10日內向本院提出上訴書狀，並應
敘述具體理由。其未敘述上訴理由者，應於上訴期間屆滿後20日
內向本院補提理由書(均須按他造當事人之人數附繕本)「切勿逕
送上級法院」。
中    華    民    國    99    年    3     月    31    日
                                        書記官  蔡毓琦
附錄論罪科刑法條
中華民國刑法第356條
債務人於將受強制執行之際，意圖損害債權人之債權，而毀壞、
處分或隱匿其財產者，處2 年以下有期徒刑、拘役或5 百元以下
罰金。

司法院資訊處製作；財團法人民間司法改革基金會備份。
